【裁判字號】    99,訴,2825
【裁判日期】    991109
【裁判案由】    公共危險
【裁判全文】
臺灣板橋地方法院刑事判決              99年度訴字第2825號
公  訴  人  臺灣板橋地方法院檢察署檢察官
被      告  林勝宗
指      定
辯  護  人  彭宏東  本院公設辯護人
上列被告因公共危險案件，經檢察官提起公訴（ 99 年度偵字第
15944號），本院判決如下：
    主  文
林勝宗無罪。
    理  由
一、公訴意旨略以：被告林勝宗明知臺北縣三重市○○○路28巷
    40號 1、2 樓為臺北縣三重市重新里里辦公室，3、4 樓為
    現有人居住之住宅，門外停有機車及腳踏車，倘該處發生火
    災，將致住戶鄰居生命、身體、財產之公共危險，因找不到
    重新里里長幫忙找尋失車，心有不滿，竟基於放火燒燬現住
    建築物及放火燒燬住宅等以外之他人所有物，致生公共危險
    之犯意，於 99 年 5 月 28 日凌晨 1 時 14 分許，趁眾人
    熟睡、不及防備之際，前往上址里辦公室門口，以自備打火
    機點燃報紙 1 份後，置於里辦公室紗門及門前機車中間地
    面焚燒，供作引燃燒燬現住建築物之用，並燒燬報紙下方水
    溝蓋他人所有之塑膠篩網，致生公共危險，嗣於焚燒約 10
    秒後，自行以腳踩熄報紙之火而燒燬現住建築物未遂。旋為
    警據報前往現場將林勝宗逮捕，並扣得上揭林勝宗所有打火
    機 1 個及報紙 1 份等物，因認被告涉犯刑法第 173條第
    1 項、第 3 項之放火燒燬現有人所在建築物未遂罪嫌云云
    。
二、按犯罪事實應依證據認定之，無證據不得認定犯罪事實；又
    不能證明被告犯罪者，應諭知無罪之判決，刑事訴訟法第15
    4條第2項、第301條第1項分別定有明文。次按事實之認定，
    應憑證據，如未能發現相當證據，或證據不足以證明，自不
    能以推測或擬制之方法，以為裁判基礎；而刑事訴訟法上所
    謂認定犯罪事實之證據，係指足以認定被告確有犯罪行為之
    積極證據而言，該項證據自須適合於被告犯罪事實之認定，
    始得採為斷罪資料；又認定犯罪事實所憑之證據，雖不以直
    接證據為限，間接證據亦包括在內，然而無論直接或間接證
    據，其為訴訟上之證明，須於通常一般之人均不致有所懷疑
    ，而得確信其為真實之程度者，始得據為有罪之認定，倘其
    證明尚未達到此一程度，而有合理之懷疑存在時，即無從為
    有罪之認定；至採用間接證據時，必其所成立之證據，在直
    接關係上，雖僅足以證明他項事實，而由此他項事實，本於
    推理之作用足以證明待證事實者，方為合法，若憑空之推想
    ，並非間接證據；再認定不利於被告之事實，須依積極證據
    ，苟積極證據不足為不利於被告事實之認定時，即應為有利
    於被告之認定，更不必有何有利之證據，最高法院分別著有
    40年臺上字第86號、29年上字第3105號、76年臺上字第4986
    號、32年上字第67號暨30年上字第 816號判例意旨可資參照
    。又按認定犯罪事實應依證據，為刑事訴訟法所明定，故被
    告否認犯罪事實所持之辯解，縱屬不能成立，仍非有積極證
    據足以證明其犯罪行為，不能遽為有罪之認定，最高法院30
    年上字第1831號判例意旨揭之甚明，且刑事訴訟法規定被告
    有緘默權，被告基於「不自證己罪原則」，既無供述之義務
    ，亦無真實陳述之義務，同時亦不負自證清白之責任，自不
    能因被告未能提出證據資料證明其無罪，即反執此認定有罪
    ，況法院審理刑事案件，檢察官之地位與民事原告地位相當
    ，對於控訴被告犯罪事實之證明責任，自包括提出證據之責
    任與使法院相信被告確有犯罪事實之心證責任，此須使法院
    無合理之懷疑，始得認定被告有罪，而被告在訴訟上所為之
    辯解，衹須達於對起訴事證提出合理質疑之程度為已足，檢
    察官如對被告所舉反證仍有爭執，即應依刑事訴訟法第 161
    條規定積極舉證釋疑，縱被告空言否認被訴之犯罪事實，猶
    毋庸令其負自證無罪之責任（最高法院92年度臺上字第2753
    號、97 年度臺上字第 3099 號判決意旨可參）。觀諸法治
    國家下之刑事訴訟三方構造關係，被告既無自證無罪之義務
    ，代表國家公益追訴犯罪之檢察官，其職責除提起公訴外，
    尚須蒞庭參與法庭之攻防活動以維持公訴，而兼負有說服之
    責，其舉證責任之目的，乃在充分證明被告確有如公訴所指
    之犯罪事實，從而其舉證責任應存在於刑事訴訟程序之全程
    ，倘其舉證不完全或不足以使法院產生有罪之確信時，即難
    謂已盡終局、實質之舉證責任，是刑事訴訟程序中，檢察官
    既為程序當事人之一，其就用以證明犯罪事實之所有證據資
    料，本即負有蒐集、提出及說服之責，刑事訴訟法第 161
    條第 1 項規定「檢察官就被告犯罪事實，應負舉證責任，
    並指出證明之方法」即明斯旨。倘檢察官所提出之證據，不
    足為被告有罪之積極證明，或其指出證明之方法，無從說服
    法院以形成被告有罪之心證，基於無罪推定之原則，自應為
    被告無罪判決之諭知（最高法院92年臺上字第128 號判例要
    旨可參）。是以，無罪推定原則係針對犯罪事實為論罪科刑
    前提之程序上原則，使無罪責無刑罰之實體法原則，反映於
    訴訟法上不能證明犯罪即應為無罪判決之規定，而此反應於
    刑事訴訟程序之舉證責任，乃指檢察官或自訴人就被告犯罪
    事實存在之舉證未盡時，即受控訴無效判斷之不利益結果。
    又犯罪事實存在與否，亦即所謂事實真偽不明之情況，刑事
    訴訟法並非指真偽程度各半之情形，基於無罪推定原則，祇
    要未達證明犯罪事實確實存在之程度即適，此乃因刑事訴訟
    係以國家對於被告之犯罪事實，為適用刑罰法律，而形成並
    確定具體刑罰權，動輒剝奪人民基本權利，故而對於犯罪事
    實存在與否之證明程度要求特高，是刑事訴訟程序之舉證責
    任，在於超越合理可疑程度之高度證明無法達成，而事實陷
    於真偽不明時，即啟動其機能，以判斷舉證責任負擔者之敗
    訴責任。質言之，在刑事訴訟法改採當事人進行主義之訴訟
    架構下，檢察官在公判庭上無法就被告犯罪事實證明至超越
    合理可疑之程度時，法院基於中立第三人之立場，即應對被
    告諭知無罪之判決，不應逾越檢察官之舉證範圍，再依職權
    進行證據之蒐集與調查，如此方有助於檢察官舉證責任之落
    實，亦使院檢雙方角色、權責分明，各自嚴守職務本分，不
    再由法院接續糾問被告，以落實憲法公平法院之理念。
三、按刑法上之放火罪，以行為人本乎放火燒燬特定物之故意，
    而實行放火之行為為其成立要件，且因其所欲燒燬之標的物
    （客體）不同，而異其處罰之罪名；又刑法第 173 條第 1
    項之放火燒燬現有人所在之建築物罪，其所謂燒燬，係指使
    該建築物主要部分或效用滅失之燒燬。因之，該罪之成立，
    以行為人具有使該建築物主要部分或效用滅失之故意為要件
    之一（最高法院90年度臺上字第7492號判決意旨參照）。亦
    即，行為人對於放火行為有使目的物（即現有人所在之建築
    物）燒燬乙事有所認識，因此基於放火燒燬建築物之犯罪故
    意，而著手實行放火行為，此即學理上所稱抽象危險犯，其
    雖未使建築物達到喪失效用之程度，仍應論以未遂犯。至刑
    法第175 條之放火燒燬第173 條及第174 條以外之他人或自
    己所有物罪，行為人除須具備放火燒燬本條之他人或自己所
    有物之犯罪故意外，尚須致生公共危險，此乃學理上所稱之
    具體危險犯，亦即放火行為須有延燒目的物以外其他他人所
    有物之具體危險存在，惟不以實際上已發生此項延燒之事實
    為必要，又因本條不處罰未遂犯，是若目的物未達燒燬之程
    度者，即無成立本罪之餘地。再所謂「放火」，乃指行為人
    故意以火力傳導於特定之目的物，使之燃燒之意（最高法院
    86年度臺上字第4311號判決意旨可參）。
四、公訴意旨認被告林勝宗涉有放火燒燬現有人所在建築物未遂
    罪嫌，無非係以證人柯泳孝於警詢及偵查中之陳述、監視器
    錄影光碟1 張、台北縣政府消防局火災原因調查鑑定書（內
    含原因研判資料、證物鑑定書報告書、現場及監視器錄影畫
    面翻拍照片）、被告供述等資為論據，此外別無其他積極證
    據。訊據被告固坦承其確曾於上開時、地，有點火燃燒報紙
    之事實，惟堅詞否認有何放火燒燬現有人所在建築物未遂之
    犯行，辯稱：報紙是本來就放在那邊，伊有先敲門，無人回
    應後，伊才點火引人注意，伊知道臺北縣三重市○○○路28
    巷40號1 、2 樓為里辦公室，白天會有人在那邊上班，3 、
    4 樓伊不了解是否有人居住，案發當天有點火燃燒報紙，可
    是伊很快就將其撲滅，伊不知道有無燒燬水溝蓋的塑膠篩網
    ，因為晚上沒有注意看到，伊有放在上面並將火踩熄云云。
    經查：
(一)、被告於99年5 月28日凌晨1 時14分許，在前揭重新里里辦公
    室前，以自備之打火機，引燃隨手在機車菜籃內取得之廣告
    紙或報紙，置於里辦公室紗門及門前機車中間地面焚燒，並
    燒燬報紙下方水溝蓋他人所有之塑膠篩網，焚燒約10秒後，
    自行以腳踩熄報紙之火乙情，業據證人即里長柯泳孝於警詢
    、本院審理時證述甚詳，並有監視器錄影畫面翻拍照片及扣
    案之打火機1 個、報紙乙份在卷可憑，被告對此亦不爭執，
    是此部分之事實，堪信為真實。
(二)、被告所為是否合致刑法第173 條放火罪之未遂犯或預備犯：
1 、證人即重新里里長柯泳孝於本院審理時證稱：被告住在我們
    這一里，案發前有找過伊，他說他的腳踏車丟掉，伊有請當
    地警察幫忙，警察來處理過後，被告在路上遇到伊，跟伊說
    他的腳踏車丟掉，伊馬上就再打電話給警察，警察再過來之
    後，被告還是不滿意，之後被告沒有去辦公室找伊，伊是消
    防隊通知才知道發生火警，火警後伊有去辦公室看過，到現
    場時，門口停放有一輛或二輛機車，如偵查卷第83-85 頁監
    視錄影照片，當時除了水溝蓋上面塑膠有點燒燬之外，沒有
    其他東西被燒燬，起火點距離前門應該不到二十公分，被告
    燃燒的應該不是報紙，是從我們辦公室門口撕下的A4大小海
    報，但是張數不清楚，事後也沒有注意被告撕下幾張海報，
    案發後停放在活動中心門口的腳踏車及機車的主人沒有人反
    應有被薰黑或受損情況等語。依證人所述，起火點距辦公室
    門口不到二十公分，除了水溝蓋上面塑膠有點燒燬之外，沒
    有其他東西被燒燬，核與火災現場照片（見99年度偵字第
    15944 號卷第79-81 頁）所示相符，是以起火點距門口約二
    十公分，距鐵門、沙門、牆壁尚有些距離，依此客觀判斷，
    甚難延燒辦公室之建築物，再加上被告係放置在鐵材質之水
    溝蓋上燃燒，雖水溝蓋上面置放易燃之塑膠篩網，周圍並無
    易燃物，無法延續火勢之燃燒；依現場清理、復原該水溝蓋
    附近地面，於該處拾獲部分燒燬之布質手套及紙張燒燬灰化
    殘跡，另查地面無焦黑、焦黃液體潑灑之異常燃燒痕跡（見
    偵卷照片五）。按刑法第173 條放火罪，係抽象危險犯，以
    行為本身有侵害法益之危險性，不以具體侵害法益之危險為
    必要之犯罪，是以被告選擇放火地點、放火方式，其行為本
    身尚難認有侵害法益之危險性。
2、其次，該里民活動中心辦公室坐落於道路巷口，並非隱蔽之
   處，雖被告放火時並無人在場，亦屬於容易為人發現地點，
   而被告於焚燒約10秒後，自行以腳踩息報紙之火，依台北縣
   政府消防局火災原因調查鑑定書之火災現場勘查紀錄及原因
   研判（見99年度偵字第15944 號卷第68-69 頁），現場未發
   現促燃劑急速燃燒、殘留之痕跡或盛有促燃劑之容器，亦即
   起火點附近，並未發現任何可引燃之危險物品或化工原料，
   被告供稱不是要燒燬人家的東西，只是要引人注意。再者，
   參照上開鑑定書，救災救護指揮中心受理報案紀錄顯示係被
   告自行撥打電話宣稱要放火，被告供稱，因為一時叫不到人
   ，所以要用這個辦法看能否叫到人，因在那裡等了很久，所
   以乾脆打119 跟他們這樣說，是以被告上述舉止，主觀上是
   否有放火燒燬現有人所在建築物之犯意，誠已啟人疑竇，被
   告供稱只是要引人注意，尚非全然無據。
3、綜上，被告主觀上並無燒燬「重新里里辦公室」現有人所在
   建築物之主觀犯意，其行為不僅未產生該建築物獨立燃燒致
   喪失效用之結果，客觀上亦未造成該建築物燃燒之危險，復
   無預備放火燒燬該建築物之行為，是被告所為即與刑法第
   173 條第 1 項、第 3 項或第 4 項放火罪之未遂犯或預備犯
   有間。
(三)、被告所為是否合致刑法第175 條之放火罪或其他失火罪：按
   刑法第175 條之放火燒燬他人或自己所有物罪，均須致生具
   體之公共危險，始足當之。查被告於前揭時、地以自備打火
   機點燃報紙焚燒之行為，依監視器翻拍照片所示：其放火地
   點周圍雖擺放一些機車、腳踏車，但其停放並非緊密，機車
   與機車，或機車與腳車間，均有些間隔，而被告供稱係在兩
   輛機車中間點火，並不是在機車輪胎的中間點燃，依鑑定書
   所載，該里民活動中心及辦公室門口處，現場僅停放機車1
   台（車號RAH-6181），現場勘察結果未發現有火氣之使用及
   危險物品儲放情況，被告焚燒約10秒後，自行以腳踩熄報紙
   之火，足徵該放火燃燒所生之火勢不大，範圍甚小，且燃放
   周遭復無其他易燃之助燃物，而證人即里長柯泳孝於本院審
   理時亦證述，案發後停放在活動中心門口的腳踏車或機車主
   人，沒有人反應車體有被薰黑或受損的情況，而依一般經驗
   法則觀之，尚不足以產生前開「重新里里辦公室」建築物受
   波及而漫延燃燒門口附近機車之危險，遑論致生具體之公共
   危險，是其行為自與刑法第175 條之放火燒燬他人或自己所
   有物罪未侔。另被告於本案僅點燃報紙而燒燬水溝蓋上他人
   所有之塑膠篩網，此外別無造成建築物或其他物之主要部分
   或效用滅失之燒燬結果，亦難遽以刑法失火罪責相繩。
(四)、被告所為是否合致刑法第353 條第1 項或第354 條之毀損罪
   ：按刑法第353 條第1 項之毀壞他人建築物罪，必須毀壞建
   築物之重要部分，足致該建築物之全部或一部失其效用，始
   能成立，若僅毀損其門口前水溝蓋上之塑膠篩網，而該建築
   物尚可照舊居住使用者，祇能依同法第354 條毀損他人之物
   論處；又刑法第354 條之毀損罪，以使所毀損之物，失其全
   部或一部之效用為構成要件（最高法院分別著有30年上字第
   463號判例要旨可資參照）。且依刑法第357 條規定，須告
   訴乃論。上開水溝蓋上之塑膠篩網，證人即里長柯泳孝於本
   院審理時證稱，係其所有，並已燒燬，核與台北縣政府消防
   局火災原因調查鑑定書之火災現場勘查紀錄及原因研判所載
   ：該水溝蓋部分經受燒，呈積碳煄黑、氧化變色之情事，其
   上覆有塑膠篩網已局部燒失、蜷曲相符，足見上開水溝蓋上
   之塑膠篩網已失其全部效用，與毀損構成要件相當，然所有
   人即證人柯泳孝於本院審理時表示不提出告訴，即欠缺訴追
   條件，自難以刑法第353 條第1 項或第354 條之毀損罪審究
   。
(五)、被告所為是否合致刑法第305 條之恐嚇罪或同法第304 條強
   制罪：刑法上所謂之恐嚇，係以加害生命、身體、自由、名
   譽等事通知他人，使其發生畏怖心理，所表示者須在客觀上
   一般人認為足以構成威脅，以致被恐嚇者之生活狀態陷於危
   險不安之境，才屬相當；而刑法第304 條第1 項之強制罪，
   所謂「以強暴脅迫使人行無義務之事，或妨害人行使權利」
   者，其強暴脅迫之對象，須以「人」為要件，而所謂強暴手
   段，乃廣義之強暴，指對人施用有形物理力之行為，但不以
   直對身體實施為必要（89年度上易字第100 號參照），如妨
   害人行使權利時，被害人並不在場，自無從對人施強暴脅迫
   ，既缺乏施強暴脅迫之手段，要與刑法第304 條第1 項之構
   成要件不符。是以行為人行為時，雖有強暴脅迫之行為，行
   為對象之人並不在場，仍不能逕以刑法強制罪名相繩。本件
   被告因找不到里長，要引起里長注意，在里辦公室門口放火
   燒燬水溝蓋上塑膠篩網，對於證人柯泳孝足以構成威脅，生
   活狀態有陷於危險不安之境，然當時被告並未在現場，且證
   人柯泳孝於本院審理時，陳稱案發到現場後，看到當時塑膠
   篩網燒燬狀況，如果當時在現場，亦不會害怕，此與恐嚇罪
   構成要件並不相當。又被告以自備打火機點燃報紙1 份後，
   置於里辦公室紗門及門前機車中間地面焚燒，雖有強暴脅迫
   之行為，行為對象之人即被害人柯泳孝並不在場，要與刑法
   第304 條第1 項之構成要件不符。綜上所述，自難以刑法第
   305條之恐嚇罪或同法第304條強制罪審究。
(六)、按所謂不能犯者，以行為不能發生犯罪之結果，又無危險為
   其要件；而有無危險，則應依客觀具體事實認定之，已著手
   於犯罪行為之實行而不遂者，若其行為在客觀事實上，並無
   具體危險，致根本不能亦無從完成犯罪者，依刑法第26條之
   規定，屬不罰之行為，此乃本於刑法謙抑原則、法益保護之
   功能及未遂犯之整體理論，為客觀未遂論者所採之立法例，
   換言之，行為如不能發生犯罪之結果，又無危險者，不構成
   刑事犯罪，是所謂之「不能未遂犯」，必以行為不能發生犯
   罪之結果，又無發生具體危險為其要件，而有無危險，則應
   依客觀事實認定之，故已著手於犯罪行為之實行而不遂者，
   若其行為僅具有主觀之抽象危險，而在客觀事實上並無具體
   危險，致根本不可能完成其犯罪者，即得論以「不能未遂犯
   」，合先說明。是徵諸上述，本案應予以探究者，乃被告上
   述放火未遂之行為，是否確有「不能未遂」情形，而屬不罰
   。稽之本件偵查卷（第79-81 頁）照片顯示，水溝蓋部分經
   受燒呈現積炭燻黑、氧化變色，其上覆以之塑膠篩網局部燒
   失、蜷曲，然水溝蓋下方則為排水溝不易引燃，水溝蓋周圍
   均為水泥地，亦不易引燃，起火處附近，並未發現有任何可
   引燃之危險物品或化工原料，起火點離門口約二十公分，距
   鐵門、沙門、牆壁尚有些距離，以現實該焚燒具體客觀情狀
   觀之，均無從引起燒燬結果，易言之，以該等照片顯示為綜
   合觀察，顯然無從發生放火燒燬現有人所在之建築物犯罪之
   結果，縱被告不自行以腳踩熄報紙之火，於極為短暫之時間
   內亦能自然熄滅，客觀上應無何危險者，當可確認。本諸上
   述，均不足為否認本件行為之有不能發生犯罪結果暨無危險
   之證明，已無疑問。則被告上揭行為，應屬不能未遂，依刑
   法第26條之規定，其乃為不罰之行為。據上說明，被告之行
   為顯無客觀具體危險而有不能犯之適用，為刑法所不罰之行
   為，是其行為不罰，自應為無罪之諭知。
(七)、是以被告於上揭時、地，雖有以自備打火機點燃報紙1 份後
   ，置於里辦公室紗門及門前機車中間地面焚燒，供作引燃燒
   燬現住建築物之用，惟此不當然足認被告確有公訴意旨所稱
   放火燒燬現有人所在建築物未遂之犯行。本案毋論依公訴人
   所舉之證據與指出之證明方法，抑或本院已盡調查之能事所
   得之證據，均未達於使通常一般之人不致有所懷疑，而得確
   信被告有如公訴人所指之放火燒燬現有人所在建築物未遂犯
   行為真實，則被告是否有放火燒燬本案「重新里里辦公室」
   現有人所在建築物之主觀犯意，容有合理之懷疑存在。此外
   ，復查無其他積極證據足資證明被告有公訴人所指之犯行，
   揆諸前開規定與說明，既不能證明被告犯罪，自應為無罪之
   諭知，以昭審慎。
五、據上論斷，應依刑事訴訟法第301條第1項，判決如主文。
本案經檢察官簡志祥到庭執行職務
中    華    民    國    99    年    11    月    9    日
                  刑事第三庭審判長法  官  樊季康
                                  法  官  連雅婷
                                  法  官  陳伯厚
上列正本證明與原本無異。
如不服本判決，應於判決送達後10日內敘明上訴理由，向本院提
出上訴狀 (應附繕本) ，上訴於臺灣高等法院。其未敘述上訴理
由者，應於上訴期間屆滿後20日內向本院補提理由書「切勿逕送
上級法院」。
                                  書記官  高建華
中    華    民    國    99    年    11    月    9     日

司法院資訊處製作；財團法人民間司法改革基金會備份。
